臺灣臺北地方法院刑事判決　　　　　　　　　　　　八十七年度簡上字第一三七號
　　公　訴　人　臺灣臺北地方法院檢察署檢察官
　　上　訴　人
　　即　被　告　丁○○
　　被　　　告　辛○○
　　共　　　同
　　選任辯護人　羅時薰
右列上訴人等因重利案件，不服本院於中華民國八十七年七月三十日所為八十七年度
簡字第一一號第一審判決（起訴案號：八十七年度偵字第一０四三號），提起上訴，
本院管轄第二審之合議庭，認為應適用通常程序審判，並自為第一審判決如左：
    主    文
原判決撤銷。
丁○○、辛○○均無罪。
    理    由
一、公訴意旨略以：被告丁○○、辛○○共同基於重利之概括犯意，自民國八十四年
    間起，在報上刊登徵金主及電話號碼為0000000號之廣告，使急需用錢之
    不特定人以報載電話與渠等聯絡，再於電話中約定時、地與借款人面談借款事宜
    。其利息以每新台幣（以下同）一萬元為單位，每月為一期，每單位每月收取二
    分半至三分即二千五百元至三千元之重利。借款人借款需交付身分證影本等證明
    文件，及土地或建物所有權狀以設定第二順位抵押權（俗稱二胎），並簽立借據
    或借款合約書，及簽發本票作為擔保。以此方式連續放款予急迫、輕率、無經驗
    之庚○○三百二十萬元，甲○○一百五十萬元、戊○○一百五十萬元，己○○○
    （起訴書誤載為劉陳芙容）五十萬元、丙○○及乙○○兄弟一百萬元，賺取利息
    數百萬元。嗣於八十六年十二月三十日九時三十分許，經警向台灣台北地方法院
    檢署檢察官聲請搜索票後，在台北市○○○路○段三七二巷二七弄六三一樓渠等
    住處查獲，並扣得庚○○等六人所有之身分證、土地或建物所有權狀影本；抵押
    權契約書、他項權利證明書或土地登記謄本；渠等簽發之本票、借據、收據或借
    款合約書；空白本票、借款合約書、不動產處分委任書、切結書、同意書等物品
    ，因認被告等涉有刑法第三百四十四之重利罪等語。
二、按犯罪事實應依證據認定之，無證據不得推定其犯罪事實；不能證明被告犯罪者
    ，應諭知無罪之判決，刑事訴訟法第一百五十四條、第三百零一條第一項分別定
    有明文。又刑法第三百四十四條重利罪成立之要件，須取得與原本顯不相當之重
    利，始足當之；其所謂取得與原本顯不相當之重利，係指就原本利率、時期核算
    及參酌當地之經濟狀況，較之一般債務之利息，顯有特殊之超額者而言。而公眾
    週知之事實，毋庸舉證，刑事訴訟法第一百五十七條亦有明定（最高法院八十四
    年度台上字第五三二九號、八十四年度台上字第五○六一號判決意旨參照）。
三、本件公訴人認被告等涉嫌重利罪行，無非以被告等自白、庚○○之證述，及扣案
    之庚○○、甲○○、戊○○、己○○○、丙○○與乙○○之身份證、土地或建物
    所有權狀影本、抵押權契約書、他項權利證明書或土地登記謄本、本票、借據、
    收據或借款合約書，及空白本票、借款合約書、不動產處分委任書、切結書、同
    意書等為主要論據。訊之被告等則堅決否認重利，被告丁○○辯稱其借款利息為
    月息三分，即一萬元每月利息三百元，與一般民間之三分利相當，且借款流程經
    代書辦理不動產設定，並非乘他人急迫而取得顯不相當之重利；被告辛○○辯稱
    伊為丁○○之配偶，因共同居住而有接聽電話、轉達留言之舉動，並未參與借款
    行為，亦無重利情事等語。
四、經查，被告丁○○出借款項予庚○○、戊○○、丙○○與乙○○兄弟、江承瀚（
    即甲○○）之繼父崔志孝、己○○○之夫劉千秋等人之事實，固據其供明在卷，
    核與庚○○、江承瀚、劉千秋、乙○○證述情節相符，並有借款人及設定抵押人
    之身分證、不動產權狀影本及登記簿謄本、本票、借據、借款合約書、切結書、
    同意書、抵押權設定契約書、他項權利證明書等借款資料附卷可稽。惟其借款利
    息為月息三分，即每萬元借款一個月利息三百元，亦經庚○○、劉千秋、乙○○
    證述綦詳，並與被告丁○○所辯情節相符；公訴人認其以每萬元借款，按月收取
    二千五百元至三千元不等之重利，容有誤會。又民間利息通常為月息二、三分（
    即百分之二、三），此為一般有民間資金往來經驗者所熟知，相關報章雜誌對銀
    行及民間利息之起落，亦時有報導，是本件借款約定月息三分之利息，依當時對
    資金成本之評估，尚非顯不相當之重利（最高法院八十四年度台上字第五三二九
    號、八十四年度台上字第五○六一號判決意旨參照）。被告丁○○以此利率出借
    款項予各該借款人，而收取利息，即難謂其成立刑法第三百四十四條之重利罪；
    被告辛○○縱屬知情並參與，亦無成立共同犯罪之可言。
五、此外，復查無其他積極證據足認被告等涉有公訴人所訴犯行，即無法證明渠等犯
    罪，自應諭知無罪之判決。原審依刑法第三百四十四條，對被告等分別處以有期
    徒刑，並沒收扣案之空白本票七張、戊○○及甲○○建物所有權狀與土地所有權
    狀影本一份、己○○○設定押貸款相關資料一份、丙○○設定抵押貸款相關資料
    一份等物，即有未洽。被告等指摘原判決不當而提起上訴，為有理由，爰由本院
    撤銷原判決，並自為第一審裁判，諭知被告無罪之判決。
據上論結，應依刑事訴訟法第四百五十五條之一第一項、第三項、第三百六十九條第
一項前段、第二項、第三百六十四條、第三百零一條第一項，判決如主文。
本案經檢察官林邦樑到庭執行職務。
中     華     民     國     九十一     年     五     月     二十三     日
                                臺灣臺北地方法院刑事第五庭
                                    審判長  法  官  廖紋妤
                                            法  官  林勤綱
                                            法  官  劉方慈
右正本證明與原本無異。
如不服本判決，應於判決送達後十日內向本院提出上訴狀(應抄附繕本)。
告訴人或被害人如對於本判決不服者，應具備理由請求檢察官上訴，其上訴期間之計
算係以檢察官收受判決正本之日期為準。
                                            書記官  殷玉芬
中     華     民     國     九十一     年     五     月     二十七     日
